---
title: K vecinos más cercanos
keep-md: true
lang: es
---

```{r setup, include=FALSE}
knitr::opts_chunk$set(echo = TRUE, message = FALSE, warning = FALSE)
```

## Ejercicios Resueltos

Para la realización de esta práctica se requieren los siguientes paquetes:

```r
library(tidyverse) 
# Incluye los siguientes paquetes:
# - readr: para la lectura de ficheros csv. 
# - dplyr: para el preprocesamiento y manipulación de datos.
# - tidyr: para la organización de los datos.
# - purrr: para aplicar funciones a vectores. 
library(broom) # para convertir las listas con los resúmenes de los modelos de regresión a formato organizado.
library(knitr) # para el formateo de tablas.
```

::: {#exr-k-vecinos-1}
El conjunto de datos [pingüinos.csv](datos/pingüinos.csv) contiene un conjunto de datos sobre tres especies de pingüinos con las siguientes variables:

- Especie: Especie de pingüino, comúnmente Adelie, Chinstrap o Gentoo.
- Isla: Isla del archipiélago Palmer donde se realizó la observación.
- Longitud_pico: Longitud del pico en mm.
- Profundidad_pico: Profundidad del pico en mm
- Longitud_ala: Longitud de la aleta en mm.
- Peso: Masa corporal en gramos.
- Sexo: Sexo

a.  Cargar los datos del archivo [`pinguïnos.csv`](https://aprendeconalf.es/aprendizaje-automatico-practicas-r/datos/pingüinos.csv) en un data frame.

    :::{.callout-tip collapse="true"}
    ## Solución

    ```{r}
    library(readr)
    df = read_csv("https://aprendeconalf.es/aprendizaje-automatico-practicas-julia/datos/pingüinos.csv")
    head(df, 5)
    ```
    :::

b.  Explorar el data frame para ver cuántos datos perdidos hay.

    :::{.callout-tip collapse="true"}
    ## Solución

    ```{r}
    library(dplyr)
    df %>% 
      summarise(across(everything(), ~ sum(is.na(.))))
    ```
    :::

